---
title: "1 Beh.faktor - CRD"
output:
  pdf_document: default
  word_document: default
---

# Datensatz

```{r, echo=FALSE, warning=FALSE, message=FALSE, error=FALSE}
library(agridat) # agrarwissenschaftliche Beispieldatensätze
library(data.table)
library(desplot) # plotte Feldplan
library(RColorBrewer) # Farben für Feldplan
crd <- data.table(john.alpha)
crd <- droplevels(subset(crd, gen %in% c("G01", "G02", "G03")))
crd$row <- c(1,3,2,1,3,2,2,3,1)
crd$col <- sort(rep(seq(1:3),3))
```

```{r, warning=FALSE, message=FALSE, error=FALSE}
library(data.table) # bessere Datenmanipulation
library(ggplot2); library(ggfortify) # bessere Plots
library(emmeans) # adjustierte Mittelwerte
```

Wir haben einen Datensatz aus einem Feldversuch, in welchem der Ertrag von 3 Sorten geprüft wurde. Der Versuch hatte 3 Wiederholungen und wurde als  **vollständig randomisierte Anlage** (=**C**ompletely **R**andomized **D**esign) angelegt. [Hier mehr Infos zu Versuchsdesigns](appendix_designs.html)

```{r, echo=F, fig.height = 2, fig.width = 4, fig.align = "center"}
desplot(data=crd, form= gen ~ col+row, shorten="no",
        col.regions=brewer.pal(3, "Spectral"),
        text=gen, cex=1, main="Feldplan", xlab="", ylab="", show.key=F,
        out1=row, out1.gpar=list(col="gray80", lwd=1, lty=1),
        out2=col, out2.gpar=list(col="gray80", lwd=1, lty=1))
crd <- crd[,c("gen", "yield")]
```

<div class = "row"> <div class = "col-md-6">
```{r, eval=FALSE}
str(crd)
```
```{r, echo=FALSE, warning=FALSE, message=FALSE, error=FALSE}
str(crd, width=40, strict.width="cut")
```
</div> <div class = "col-md-6">
```{r}
crd
```
</div> </div>

# Deskriptive Statistik
Erst wollen wir ein Gefühl für den Datensatz bekommen und betrachten einige Kennzahlen zu den Daten, sowie einen Plot.

<div class = "row"> <div class = "col-md-6">
```{r, fig.height = 3, fig.width = 4, fig.align = "center"}
summary(crd)
```
</div> <div class = "col-md-6">
```{r}
plot(y=crd$yield, x=crd$gen)
```
</div> </div>

# Schließende Statistik
## Lineares Modell
Wir können uns nun entschließen die Daten mittels eines linearen Modells zu analysieren. Der Ertrag ist unsere metrische Zielvariable. 'Sorte' ist ein qualitativer Faktor. 

```{r}
mod <- lm(yield ~ gen, data=crd)
```

Zunächst sollten nun die Residuenplots (z.b. mit `autoplot(mod)`) evaluiert werden, was hier aber übersprungen wird. Erst dann ist eine Varianzanalyse zulässig.

## Varianzanalyse

```{r}
anova(mod)
```

Der F-Test für den Faktor 'Sorte' zeigt einen p-Wert < 0.05 und somit signifikante Unterschiede zwischen den Sorten. Demnach wissen wir nun, **dass** es mindestens einen signifikanten Unterschied zwischen den Sorten gibt, aber nicht zwischen **welchen** Sorten. Um dies herauszufinden ist es üblich multiple Mittelwertvergleiche durchzuführen (z.B. t-test oder Tukey-test; [mehr Infos zu *post hoc* Tests hier](appendix_posthoc.html)). 

## Multipler Mittelwertvergleich
Mit `emmeans()` erhalten wir in einem Zug sowowhl die adjustierten Mittelwerte (und deren Standardfehler) für jede Sorte, als auch die Differenzen zwischen allen Sortenmittelwerten.

```{r}
means <- emmeans(mod, pairwise ~ gen, adjust="tukey") # adjust="none" für t-test
means$emmeans # Mittelwerte 
```
```{r}
means$contrasts # Differenzen zwischen Mittelwerten
```

Beim Betrachten der p-Werte der Differenzen fällt auf, dass nur die Differenz zwischen G01 und G03 signifikant ist, nicht aber die Unterschiede G01-G02 und G02-G03. Es ist üblich für solche Resultate die Buchstabendarstellung anzuwenden. 

```{r}
means <- CLD(means$emmeans, Letters=letters)
means
```

Das `CLD()` statement hat der Mittelwerttabelle lediglich eine weitere Spalte hinzugefügt, in denen Buchstaben zu sehen sind. Für letztere gilt, dass zwei Mittelwerte, die einen gemeinsamen Buchstaben aufweisen, **nicht** signifikant voneinander unterscheiden.

# Ergebnisaufbereitung

Schließlich kann man die Ergebnisse final in einem Plot darstellen. Gängig ist dafür ein Balkendiagramm:

```{r}
ggplot(data=means, aes(x=gen)) +
  geom_bar(aes(y=emmean), stat="identity", width=0.8) +
  geom_errorbar(aes(ymin=emmean-SE, ymax=emmean+SE), width=0.4) +
  geom_text(aes(y=(emmean+SE)*1.1, label=.group)) +
  labs(y="Adjustierter Ertragsmittelwert ± Standardfehler", x="Sorte", 
      caption="Mittelwerte, die mit einem gemeinsamen Buchstaben versehen sind, sind laut Tukey-test nicht signifikant voneinander verschieden.")
```

Stattdessen kann aber auch ein Plot erstellt werden, der informativer ist, da er gleichzeitig Rohdaten und geschätzte Ergebnisse abbildet. Desweiteren fällt bei genauem Betrachten auf, dass die Buchstaben im Balkendiagramm nicht komplett zentriert sind. Das liegt daran, dass die Spalte mit den Buchstaben auch Leerzeichen enthält, also "a_", "ab" und "_b". Wir werden also auch diese Leerzeichen entfernen.

```{r}
means$.group <- gsub(" ", "", means$.group, fixed = TRUE) # Leerzeichen entfernen

ggplot() + theme_classic() +
  # Rohdaten (crd)
geom_boxplot(data=crd, aes(x=gen, y=yield), outlier.shape=NA, width=0.6) +
geom_jitter(data=crd, aes(x=gen, y=yield), width=0.25, height=0, shape=1) +
  # Ergebnisse (means)
geom_point(data=means, aes(x=as.numeric(gen)+0.4, y=emmean), col="red", shape=16, size=2) +
geom_errorbar(data=means, aes(x=as.numeric(gen)+0.4, ymin=lower.CL, ymax=upper.CL), col="red", width=0.1) +
geom_text(data=means, aes(x=as.numeric(gen)+0.5, y=emmean, label =.group), col="red") + 
labs(y="Schwarz: Ertrag\nRot: Adjustierter Ertragsmittelwert ± 95% Konfidenzintervall", x="Sorte", 
      caption="Mittelwerte, die mit einem gemeinsamen Buchstaben versehen sind, sind laut Tukey-test nicht signifikant voneinander verschieden.")
```

