---
title: "Weitere Tipps"
---
  
Hier sind weitere, nützliche Tipps, die ich gerne sehr viel früjer gewusst hätte.

# dplyr pipes
Manchmal möchte man mehrere Befehle nacheinander auf ein R-Objekt anwenden. Das werden dann entweder mehrere Befehle, die man nacheinander in mehreren Zeilen ausführt oder ein sehr großer, geschachtelter Befehl. Unser Beispieldatensatz ist derselbe wie im [Kapitel zur deskriptiven Statistik](DatR_descriptiveStats.html):

```{r, include=FALSE}
library(data.table)
library(dplyr)

data(mtcars)
mtcars2 <- within(mtcars, {
   vs <- factor(vs, labels = c("V", "S"))
   am <- factor(am, labels = c("auto", "manu"))
   gear <- ordered(gear)
   carb <- ordered(carb)
})
mtcars2$cyl <- as.factor(mtcars2$cyl)
mtcars <- mtcars2 %>% select(mpg, hp, am, cyl)
```

<div class = "row"> <div class = "col-md-6">
```{r}
head(mtcars) # Erste Zeilen
```
</div> <div class = "col-md-6">
```{r, eval=FALSE}
str(mtcars) # Struktur des Datensatzes
```
```{r, echo=FALSE, warning=FALSE, message=FALSE, error=FALSE}
str(mtcars, width=40, strict.width="cut")
```
</div> </div>

Sagen wir, wir wollen nur die Autos, die einen Verbrauch von weniger als 20 `mpg` haben und 6 oder 8 Zylinder. Außerdem benötigen wir dann lediglich die Spalte mit der `hp` und wollen diese sortiert nach Größe anzeigen. Dies könnte man z.B. so umsetzen:

```{r}
mtcars2 <- subset(mtcars, mpg < 20)
mtcars3 <- subset(mtcars2, cyl != "4")
mtcars4 <- mtcars3$hp
sort(mtcars4)
```

Man könnte es auch in einen einzigen Befehl schachteln:

```{r}
sort(subset(subset(mtcars, mpg < 20), cyl != "4")$hp)
```

Der erste Ansatz hat den Vorteil, dass man mehr Kontrolle über die einzelnen Schritte hat - also z.B. einen Zwischenschritt schnell entfernen kann. Der zweite Ansatz nimmt weniger Platz ein.

Die *dplyr pipes* aus dem `dplyr` package versuchen das Beste aus beiden Ansätzen zu kombinieren. Anstatt mehrere Funktionen ineinander schachteln zu müssen, kann man sie mit den `%>%` Operatoren aneinanderknüpfen. Eine detaillierte Einleitung dazu gibt es z.B. [hier](https://seananderson.ca/2014/09/13/dplyr-intro/). Man würde es also wie folgt umsetzen:

```{r}
library(dplyr)
mtcars %>% 
  subset(mpg < 20) %>%
  subset(cyl != "4") %>%
  pull(hp) %>%
  sort
```

> Der Befehle `pull()` extrahiert eine Spalte aus einem Datensatz direkt in das Format eines Vektors. Will man eine oder mehrere Spalten extrahieren aber weiterhin im Spaltenformat lassen, kann man stattdessen den `select()` Befehl nutzen.

# %in% Funktion
Die %in% Funktion kann verschieden Arten nützlich sein. Wenn wir z.B. eine neue Spalte erstellen wollen, die lediglich "TRUE" anzeigt wenn ein Auto 4 oder 6 Zyliner hat, aber "FALSE" wenn es 8 hat, ginge das so:

```{r, include=FALSE}
somecars <- mtcars %>% subset(mpg>17 & mpg<19)
```


<div class = "row"> <div class = "col-md-6">
```{r}
# ohne %in%
somecars$cyl == "4" | somecars$cyl == "6"
```
</div> <div class = "col-md-6">
```{r}
# mit %in%
somecars$cyl %in% c("4", "6")
```
</div> </div>

Es ist also klar, dass die %in% mit mehreren Stufen sehr schnell sehr platzsparend wird. Übrigens gibt es m.E. keine %not_in% Funktion, aber man kann sie sich z.B. so selber bauen:

```{r}
`%not_in%` <- Negate(`%in%`)
```

<div class = "row"> <div class = "col-md-6">
```{r}
# ohne %not_in%
somecars$cyl != "4" & somecars$cyl != "6"
```
</div> <div class = "col-md-6">
```{r}
# mit %not_in%
somecars$cyl %not_in% c("4", "6")
```
</div> </div>

# Pivot-artige Häufigkeitsliste
Die `table()` Funktion im [Kapitel zur deskriptiven Statistik](DatR_descriptiveStats.html) ist zwar nützlich, aber oft brauche ich sie in einem *long-format*, also mit einer einzigen Spalte aller Anzahlen. Ich hätte die Anzahlen also gerne ähnlich aufbereitet wie man es in Excel mit Pivot-Tabellen kann. Dafür nutze ich folgende Kombination aus `dplyr` und `data.table` Befehlen:

<div class = "row"> <div class = "col-md-6">
```{r}
# mit einer Spalte
mtcars %>% 
  select(cyl) %>% 
  table(exclude=NULL) %>% 
  data.table %>% 
  setorder(-N) %>% show
```
</div> <div class = "col-md-6">
```{r}
# mit zwei Spalten
mtcars %>% 
  select(cyl, am) %>% 
  table(exclude=NULL) %>% 
  data.table %>% 
  setorder(-N) %>% show
```
</div> </div>



